最高法院民事判決　　　　　　　　　　　　　　　　　八十八年度台上字第一七號
　　上　訴　人　甲○○
　　被 上訴 人　乙○○
　　　　　　　　丙○○
右當事人間請求分割共有物事件，上訴人對於中華民國八十七年四月七日臺灣高等法
院臺南分院第二審判決（八十六年度上字第三九三號），提起上訴，本院判決如左：
    主  文
原判決廢棄，發回臺灣高等法院臺南分院。
    理  由
本件上訴人主張：系爭坐落臺南縣關廟鄉○○段一一八四號、面積七九七平方公尺之
建地為兩造所共有，伊之應有部分為二分之一，被上訴人乙○○、丙○○各四分之一
，兩造並無不分割之特約，亦無因使用目的不能分割之情形，惟無法達成分割協議等
情，求為准為原物分割之判決。
被上訴人則以：上訴人之前手曾與伊簽訂合約書，約定系爭土地南側應留道路，以資
通行，東側臨路邊土地可建二屋，由兩造均分，自應依此約定分割等語，資為抗辯。
原審維持第一審所為分割判決，駁回上訴人之上訴，係以：系爭土地為兩造所共有，
上訴人之所有權應有部分為二分之一，被上訴人乙○○、丙○○各四分之一，兩造並
無不分割之特約，亦無因使用目的不能分割之情形，惟無法達成分割協議，依民法第
八百二十三條第一項規定，上訴人請求分割共有物，自非無據。系爭土地略成東西向
梯形，僅東側面臨十米寬之四維街，臨路寬度約十二公尺，東西深度約六十餘公尺，
南側有一前半約三公尺寬、後半約二公尺寬之現有私設道路與四維街相通，臨四維街
之土地，北側有上訴人所有之磚造平房，南側有被上訴人乙○○所有之石綿瓦磚造倉
庫，臨私設巷道土地，自東至西依序為上訴人所有之磚鐵造平房及磚造平房各一間，
被上訴人乙○○所有之一樓鐵皮屋及三層樓房各一棟，被上訴人丙○○之三層樓房及
一樓鐵皮屋各一間，土地西側則無通路。上訴人主張依第一審判決附圖一所示方案分
割。惟依該方案分割，面臨四維街土地全由上訴人取得，此不僅與被上訴人乙○○實
際使用部分面臨四維街土地之事實有違，且被上訴人乙○○、丙○○分得者均為面臨
三公尺寬私設巷道之裏地，實有失公平。上訴人雖陳明願補償被上訴人每人各新臺幣
（以下同）二十二萬九千六百二十五元，但不為被上訴人所同意，且面臨四維街土地
，扣除三公尺寬之私設巷道後，仍有近九公尺之寬度，非不得建築二棟可供店面使用
之房屋，自不宜將此利益均歸一人取得。該方案既有欠公平妥適，自不足採。至第一
審判決附圖二所示之分割方法。按臺灣省畸零地使用規則第三條規定，正面路寬超過
七公尺至十五公尺之甲、乙種建築用地及住宅區，其基地最小寬度為三‧五公尺、最
小深度為十四公尺。本方案考慮上開規定，將臨四維街之土地分為可建築房屋之二部
分，南側Ｂ１部分面積五九‧五平方公尺者分歸原占有位置與之大致相符之被上訴人
乙○○取得，其餘臨四維街土地則由上訴人取得。系爭土地曾囑託華聲企業發展鑑定
顧問有限公司鑑定，依其鑑定結果，留供道路通行部分之價格為每平方公尺九千元，
其餘土地自臨四維街界址起，每向西十八公尺為一路線價位區○○○○街區每平方公
尺二萬一千零六十一元、巷道價一區為一萬四千三百四十八元、巷道價二區為一萬四
千二百零三元、巷道價三區為一萬三千九百三十九元。上訴人除分得臨四維街區○巷
道價一區之Ａ部分土地二五五‧五平方公尺外，尚分得在巷道價三區之Ａ１部分土地
五九‧五平方公尺。其所分得土地雖非一塊，且須拆除一小部分房屋，但Ａ部分面積
二五五‧五平方公尺土地皆位於價值較高之臨四維街區○巷道價一區，僅面積不到五
分之一之Ａ１部分在巷道價三區，整體價值仍較被上訴人分得者為高，要無利益受損
情事。又Ａ部分土地雖為六邊形，但可切割為面臨四維街及私設巷道之相鄰四邊形，
或分別使用，或合併建屋，均無不利。上訴人稱Ａ部分土地為六邊形，不利使用云云
，亦無可採。至於被上訴人乙○○除分得臨四維街之Ｂ１部分外，尚取得Ｂ部分所示
之九八平方公尺土地，被上訴人丙○○則分配取得Ｃ部分所示一五七‧五平方公尺土
地。各該土地位於巷道價二區及價三區，價值雖然較低，但上有被上訴人之三層樓房
，自以將房屋所在土地分配給被上訴人較為妥適。被上訴人乙○○另獲得臨四維街區
價值較高之Ｂ１部分土地，亦可資為彌補。被上訴人丙○○雖無可彌補其地價損失，
但所分得者為完整之土地，與上訴人及被上訴人乙○○取得分處兩地之土地相較，使
用價值較為完整便利，被上訴人丙○○亦同意依此方案分割，自屬可行。又該方案留
設之巷道雖較狹小，然係受地形限制之結果，如留設六公尺寬巷道，則巷道面積約占
系爭土地之半，且大部分房屋均將拆除，裏地之深度又不足以重新申請建造房屋，而
依現有巷道寬度留設三公尺寬道路，足可供裏地為適當通行，現有房屋亦多不須拆除
，仍可繼續使用。此方案應較公平合理。原審依該方案分割，並將Ｄ部分所示面積一
六七平方公尺土地留供道路使用，由兩造按原應有部分比例保持共有，並無不當等詞
，為其判斷之基礎。
惟查：系爭土地為建地，上訴人於所分得之Ａ１部分並無房屋，為原審確定之事實，
則上訴人分割取得該部分土地，自須符合現行建築技術規則規定，始能建屋使用。但
依建築技術規則建築設計施工編第二條規定，基地內私設通路之長度大於二十公尺者
，其寬度不得小於五公尺。而系爭土地東西深度約六十餘公尺，僅東側面臨十米寬之
四維街，西側並無通路，亦為原審確定之事實，上訴人分得之Ａ１部分土地在其最西
側，則通行之私設道路長度當在二十公尺以上。原審留設之道路寬度僅三公尺，能否
符合現行建築技術規則規定，即待推研。上訴論旨，執此指摘原判決不當，求予廢棄
，非無理由。又原審認定上訴人分割取得之土地價值大於被上訴人所取得者，而未依
民法第八百二十四條第三項規定，命為金錢補償，亦有未洽。且被上訴人於第一審提
出分割方案，係請求將面臨四維街之Ｂ１部分土地分歸被上訴人共有，於第一審最後
言詞辯論期日且具狀陳明：「被告乙○○與被告丙○○仍然維持共有關係」等語（見
一審卷五一頁、一二四頁反面），惟原審將該部分土地分歸被上訴人乙○○一人所有
，是否與其真意相違，亦待斟酌。案經發回，請注意及之。
據上論結，本件上訴為有理由。依民事訴訟法第四百七十七條第一項、第四百七十八
條第一項，判決如主文。
中      華      民      國    八十八    年      一      月       八     日
                              最高法院民事第五庭
                                  審判長法官  吳  啟  賓
                                        法官  洪  根  樹
                                        法官  謝  正  勝
                                        法官  劉  福  來
                                        法官  黃  熙  嫣
      右正本證明與原本無異
                                              書  記  官
中      華      民      國    八十八    年      一      月    二十七    日
